臺灣臺南地方法院臺南簡易庭民事判決
110年度南簡字第1468號
原      告  魏錫真即李福生之繼承人


            李信恆即李福生之繼承人

            李敏敏即李福生之繼承人

            李義美即李福生之繼承人

            李宇平即李福生之繼承人


被      告  江中瑞  


            李淑芬  
訴訟代理人  
(法扶律師)  蘇榕芝律師
            蔡麗珠律師
上列當事人間請求返還租賃物事件，經本院於民國111年10月18
日言詞辯論終結，判決如下︰
    主      文
原告之訴駁回。
訴訟費用由原告負擔。
    事實及理由
壹、程序事項：
一、按當事人死亡者，訴訟程序在有繼承人、遺產管理人或其他
    依法令應續行訴訟之人承受其訴訟以前當然停止；承受訴訟
    人，於得為承受時，應即為承受之聲明。他造當事人，亦得
    聲明承受訴訟；當事人不聲明承受訴訟時，法院亦得依職權
    ，以裁定命其續行訴訟，民事訴訟法第168條、第175 條、
    第178條分別定有明文。本件被承受訴訟人李福生（下稱李
    福生）起訴後於民國111年1月5日死亡，其繼承人為李宇平
    、魏錫真、李義美、李信恆、李敏敏，此有李福生之除戶謄
    本、李福生全體繼承人戶籍謄本、李福生繼承系統表在卷可
    稽（本院卷第63頁至第73頁），被告李宇平於111年4月28日
    具狀聲明承受訴訟並聲請裁定李福生其他繼承人承受訴訟（
    本院卷第83頁），本院並於111年5月20日依職權裁定命李宇
    平、魏錫真、李義美、李信恆、李敏敏為受訴訟人，續行訴
    訟(本院卷第91頁至第92頁)，合先敘明。
二、本件除原告李宇平外，其餘原告經合法通知，未於最後言詞
    辯論期日到場，核無民事訴訟法第386 條各款所列情形，爰
    依被告之聲請，由其一造辯論而為判決。　
貳、實體事項：　　　
一、原告起訴主張：
　㈠李福生為台南市○區○○路000巷0號之建物(下稱：系爭房屋）
    之所有權人，李福生與訴外人江有水於90年11月16日簽訂協
    議書（下稱系爭協議書）。因訴外人江有水當初僅係要借用
    作為堆置物品，故系爭協議書有要求不得遷入戶籍，且如欲
    收回系爭房屋，訴外人江有水應配合遷出不得拒絕，惟被告
    二人及其家人竟遷入系爭房屋，據悉被告江中瑞為江有水之
    子女，而被告李淑芬為江中瑞之配偶，被告二人遷入居住之
    行為顯然違反了過去江有水使用系爭房屋之原意。
　㈡李福生曾於106年8月24日及107年8月14日以存證信函催促江
    中瑞應將系爭房屋返還，該時，李淑芬在107年10月16日亦
    以存證信函表示會儘速搬遷。後因被告均未有任何搬遷之舉
    動，李福生曾於108年間向本院提起請求返還租賃房屋訴訟
    （案號：108年度南簡字第422號，下稱系爭422號案件），
    在系爭422號案件中被告承諾將於109年12月31日前會搬離系
    爭房屋。
　㈢然於110年1月被告仍未返還系爭房屋，因李福生欲收回自住
    ，有委請訴外人林昱良進行修復鑑價並向被告終止租賃關係
    ，然被告仍不理會，故李福生方提起本件訴訟，現李福生已
    往生，全體繼承人均希望遵循李福生之遺願將系爭房屋收回
    自用，李福生在生前已依民法第450條第2項前段、土地法第
    100條第5款終止與被告2人間租賃契約，故依第455條前段、
    第767條第1項前段，被告2人應將系爭房屋返還予全體原告
    。
　㈣聲明：被告應將門牌號碼台南市○區○○路000巷0號之建物(台
    南市○區○○段00○號建物，坐落於台南市○區○○段000○000地號
    土地）騰空，並返還予原告。
二、被告答辯則以：
　㈠系爭422號案件判決理由認定李福生與被告二人間就系爭房屋
    有不定期租賃關係存在，屬有權占有，且無土地法第100條
    第1款、第5款之事由，而駁回李福生之訴，李福生與被告於
    前案為對立當事人，前案就當事人所主張之重要爭點即李福
    生與被告二人間就系爭租賃物是否成立不定期租賃契約？有
    無土地法第100條第1、5款之事用？業經兩造互為攻擊防禦
    及充分舉證，由法院本於當事人所為辯論及調查證據之結果
    ，詳加審酌判斷後於判決理由中論述綦詳，兩造應受前案確
    定判決理由之拘束，不得再為相反之主張。又依民法第1148
    條規定，李福生固然於本件訴訟中不幸死亡，惟李福生之繼
    承人自繼承該不定期限租賃關係。
　㈡李福生於系爭422號案件108年6月6日言詞辯論程序中自陳：
    江有水於91年間過世後出租予被告二人，顯見李福生係與被
    告二人另成立租賃關係，被告江中瑞要非基於繼承人身分而
    繼承系爭協議書之契約當事人地位，則系爭協議書約定之內
    容自不得以拘束被告二人。退步言，縱系爭協議書得以拘束
    兩造，依最高法院42年台上字第1025號民事裁判要旨說明，
    兩造就系爭租賃物之租賃關係，本應適用土地法第100條就
    租賃物租賃收回租賃物限制之規定，是原告主張依系爭協議
    書之約定終止租約，於法尚有未合。
  ㈢又原告復主張要收回系爭房屋重新建築，惟被告否認系爭房
    屋有收回重新建築之必要，原告雖然提出估價單，然依證人
    林昱良證述内容語焉不詳、支吾其詞，尚不足以證明系爭房
    屋之屋況已達不堪使用而有重新建築之必要，亦無從證明原
    告欲收回系爭房屋自住，難認本件有土地法第100條第1款之
    適用。
　㈣聲明：原告之訴駁回。
三、不爭執事項：
　㈠坐落於臺南市○區○○段000地號、225地號土地及其上同段69建
    號建物原為李福生所有，李福生於000年0月0日死亡，由李
    宇平、魏錫真、李義美、李信恆、李敏敏繼承而公同共有系
    爭房地。
　㈡李福生與訴外人江有水於90年11月16日簽訂協議書（下稱系
    爭協議書），系爭協議書有如下之記載：「李福生（以下簡
    稱甲方）所有坐落於台南市○○路000巷0號之房屋租予江有水
    先生（以下簡稱乙方）使用，頃協議下列事項共同遵守：
    乙方之戶籍不得遷入，亦不可允許他人遷入，否則日後因而
    發生財務上之損失，乙方須負完全賠償之責，不得有任何異
    議。」
　㈢李福生前起訴主張被告江中瑞繼承江有水系爭協議即租賃契
    約，經李福生終止系爭租賃，另被告李淑芬為無權占有系爭
    房地，起訴請求被告返還系爭房屋，經本院台南簡易庭以10
    8年度南簡字第422號判決（下稱前案）駁回李福生之請求，
    李福生提起上訴，惟因未繳納上訴費用，前案經本院簡易庭
    裁定上訴駁回確定。
　㈣李福生曾於107年8月14日以中研院郵局存證號碼000131存證
    信函催請被告江中瑞遷出系爭房屋，被告李淑芬曾於107年1
    0月16日以臺南東寧路郵局存證號碼000196號存證信函向李
    福生表示：「今您欲收回自住，本人已全力盡快另覓住處，
    懇請寬限時日必定搬遷返還該屋...」等語。
　㈤被告二人現仍居住於系爭房屋。
四、得心證之理由：
　  本件原告主張兩造間就系爭房屋成立借用關係，或以收回自
    住為由，主張終止租約等語，為被告所否認，並以前揭情瓷
    置辯，是本件之爭點為兩造間之法律關係為何及原告有無收
    回自住之事實。經查：
　㈠兩造間成立租賃關係：
　　⒈按法院就訴訟標的以外當事人主張之重要爭點所為之判斷
      ，並無既判力，僅當事人於前訴訟程序已作為重要爭點，
      而由法院依當事人盡其主張及舉證為辯論之結果，為實質
      上審理判斷後，同一當事人於其後所提之訴訟中，基於誠
      信原則，就該已經法院判斷之重要爭點法律關係，應不得
      為任何相反之主張，審理後訴之法院，除原來判斷有顯然
      違背法令之情形，或當事人已提出新訴訟資料足以推翻原
      判斷之情形外，亦不得為相反之判斷（最高法院95年度台
      上字第1775號判決意旨參照）。再按訴訟標的之法律關係
      ，於確定之終局判決中經裁判者，當事人之一造以該確定
      判決之結果為基礎，於新訴訟用作攻擊防禦方法時，他造
      應受其既判力之拘束，不得以該確定判決言詞辯論終結前
      ，所提出或得提出而未提出之其他攻擊防禦方法為與該確
      定判決意旨相反之主張，此就民事訴訟法第四百條第一項
      規定之趣旨觀之甚明。又法院於確定判決理由中，對訴訟
      標的以外當事人所主張或抗辯之重要爭點，本於當事人完
      足舉證及辯論之結果，已為實質之判斷者，除有顯然違背
      法令，或當事人提出新訴訟資料足以推翻原判斷之情形外
      ，於同一當事人間，就與該重要爭點有關之他訴訟，不得
      再為相反之主張，法院亦不得作相異之判斷，此源於訴訟
      上之誠信原則及當事人公平之訴訟法理，避免紛爭反覆發
      生，以達「一次解決紛爭」所生之一種判決效力（拘束力
      ），即所謂「爭點效」，亦當為程序法所容許。所謂同一
      當事人間，係指前案訴訟為實質對立之當事人，可期待彼
      此就該重要爭點能互為對立之攻防，預見法院對於該重要
      爭點之判斷將產生拘束力而不致生突襲性裁判者而言（最
      高法院102年度台上字第106號判決意旨參照）。
　　⒉查原告之被繼承人李福生於000年間提起訴訟請求被告返還
      系爭房屋，經本院前案判決駁回其訴，李福生於前案訴訟
      中主張將系爭房屋出租予被告江中瑞之父江有水，並簽立
      系爭協議書，被告江中瑞、李淑芬未依系爭協議書約定內
      容占有使用系爭房屋，經原告終止與江中瑞之契約，被告
      均屬無權占有系爭房屋等語，惟經承審法官審理後認不可
      採，認定兩造間成立租賃關係，被告江中瑞並非基於江有
      水繼承人身分而承繼系爭協議書之契約當事人地位，系爭
      協議書所約定之內容非得拘束被告二人，且原告未舉證證
      明有收回自住之事實，並據以判決原告敗訴確定在案等情
      ，業經本院依職權調取本院108年度南簡字第422號請求返
      還租賃房屋事件卷宗核閱綦詳，堪予認定。又查原告提起
      本件返還租賃物之訴，雖主張被告江中瑞係承繼江有水之
      借用關係等語，然前案既已基於當事人之舉證及辯論，就
      「兩造間係成立租賃關係」「系爭協議書不得拘束被告」
      「原告於前案言詞辯論終結前無收回自住之事實」等重要
      爭點為判斷，原告亦未提出足以推翻原判斷之新訴訟資料
      ，揆諸前開說明，自應有爭點效之適用，原告即不得再為
      任何相反之主張。
　㈡原告所舉證據不足證明於前案言詞辯論終結後有收回房屋自
    住之事實：
　　⒈按出租人非因左列情形之一，不得收回房屋。出租人收回
      自住或重新建築時。承租人違反民法第四百四十三條第
      一項之規定轉租於他人時。承租人積欠租金額，除擔保
      金抵償外，達二個月以上時。承租人以房屋供違反法令
      之使用時。承租人違反租賃契約時。承租人損壞出租人
      之房屋或附著財物，而不為相當之賠償時。土地法第100
      條定有明文。再按土地法第100條第1款前段所謂收回自住
      ，係指因正當事由有收回自住之必要者而言，出租人基於
      該條款前段所列之情形收回房屋，應就此負舉證責任（最
      高法院43年台上字第1199號民事裁判參照）。
　　⒉原告主張因於前案判決確定後，有收回房屋自住之情事，
      並委請家福建築工程有限公司承辦人林昱良至系爭房地估
      價等語，雖據提出估價單（調字卷第27、28頁)，併舉證
      人林昱良證詞為證。惟查：證人林昱良雖證稱原告所提之
      估價單係受李福生委託，為裝修房子前往估價等語（本院
      卷第40頁），然觀原告提出之估價單，僅記載系爭房屋裝
      修之施工項目、數量、單位、單價及總價，而房屋裝修之
      原因容有多端，出賣、出租或出借，均有可能，本院自難
      僅憑原告有裝修之打算，即認定原告有收回自住之事實，
      原告主張尚難採信。
五、綜上所述，兩造間成立租賃關係，而原告既未能舉證證明其
    於前案判決後有收回房屋自住已合法終止系爭租賃契約之情
    事，從而，原告依土地法第100條、民法第450條、第455條
    及第767條等規定，請求被告二人應將坐落於臺南市○區○○段
    000○000號之土地上門牌號碼為臺南市○區○○路000巷0號之建
    物（建號：臺南市○區○○段00○號）返還予原告，為無理由，
    應予駁回。
六、據上論結，本件原告之訴為無理由，依民事訴訟法第436條
    第2項、第78條，判決如主文。
中　　華　　民　　國　 111　　年　　11　　月　　3 　　日
                  臺灣臺南地方法院臺南簡易庭
                                  法  官  李杭倫
以上正本係照原本作成。
如不服本判決，應於送達後20日內，向本院提出上訴狀並表明上
訴理由，如於本判決宣示後送達前提起上訴者，應於判決送達後
20日內補提上訴理由書（須附繕本）。如委任律師提起上訴者，
應一併繳納上訴裁判費。
中　　華　　民　　國　 111　　年　　11　　月　　3 　　日
                                  書記官  黃怡惠